【裁判字號】    98,建上更(一),18
【裁判日期】    990728
【裁判案由】    給付補償金等
【裁判全文】
臺灣高等法院民事判決              98年度建上更(一)字第18號
上  訴  人  榮民工程股份有限公司
法定代理人  乙○○
訴訟代理人  劉志鵬律師
            吳詩敏律師
            李惠貞律師
被  上訴人  交通部台灣區國道新建工程局
法定代理人  甲○○
訴訟代理人  孔繁琦律師
複  代理人  劉嘉怡律師
訴訟代理人  黃豐玢律師
訴訟代理人  董惠平律師
上列當事人間請求給付補償金等事件，上訴人對於中華民國97年
6月9日臺灣臺北地方法院95年度建字第236號第一審判決提起上
訴，經最高法院第一次發回更審，本院於99年7月14日言詞辯論
終結，判決如下：
    主      文
上訴駁回。
第二審及發回前第三審訴訟費用由上訴人負擔。
    事實及理由
一、本件上訴人法定代理人於民國98年10月26日變更為乙○○，
    有公司變更登記表可稽（見本院卷(一)第180至184頁），並據
    其具狀聲明承受訴訟（見本院卷178頁），核無不合，先予
    敘明。
二、本件上訴人起訴主張：行政院國軍退除役官兵輔導委員會榮
    民工程事業管理處（下稱榮工處）前於民國87年12月28日，
    與被上訴人簽訂「第二高速公路後續計畫快官草屯路段第C3
    31標烏日交流道及中投公路交流道工程」（下稱系爭工程）
    之工程合約（下稱系爭工程合約）後，經兩造及榮工處三方
    另簽訂契約移轉協議書，由伊承受榮工處就該工程合約之權
    利及義務。並於88年1月1日開工，原定於90年12月31日前完
    工。詎因工程變更設計、介面廠商施作影響工程要徑、921
    大地震、桃芝（納莉、利奇馬）颱風來襲，及政府管制砂石
    供應等不可歸責於伊，且非伊於契約成立當時所得預料之情
    事發生，致影響工期。經伊四度報請被上訴人同意展延工期
    202天，始於91年7月17日竣工（實際展延工期198個日曆天
    ）。伊因而受有支付外勞、工地工程人員薪資，負擔承商利
    稅、保險及管理費，暨營業稅等，合計新台幣（下同）52,5
    04,367元（下稱系爭款項）之重大不利益。爰依民法第227
    條之2規定之情事變更原則，求為命被上訴人增加給付（補
    償）該款項，及自判決日起加付法定遲延利息之判決。原審
    為上訴人敗訴之判決，上訴人不服提起本件上訴，於本院上
    訴聲明為：(一)原判決廢棄。(二)被上訴人應給付上訴人52,504
    ,367元及自判決確定之日起至清償日止按年息5%計算之利息
    。(三)並陳明願供擔保，請准宣告假執行。
三、被上訴人則以：系爭工程合約成立時，已預見可能發生不可
    抗力之因素，故就工程延期補償相關事宜，於該工程合約一
    般規範第6．4．6節（下稱系爭「棄權事項」）約定，除其
    延期為可歸責於伊之事由，須予補償外，上訴人應放棄其權
    利不得再請求伊補償，顯即排除情事變更原則之適用。況系
    爭工程之第2、4次展延工期，經兩造簽訂變更工程設計契約
    後，伊已加付上訴人承攬報酬及給予合理工期。至第1、3次
    之工期展延，因屬不可歸責於兩造之事由。上訴人於申請展
    延時，業經表明不再請求補償，伊於核准展延工期時，亦告
    知不得請求補償。乃上訴人猶依情事變更原則，請求伊就與
    工程展延無關聯性之支出為補償，自屬無理。縱上訴人得請
    求補償，然其請求權已罹於2年之時效期間而消滅，伊仍拒
    絕給付等語，資為抗辯。而於本院答辯聲明為：上訴駁回。
四、查系爭工程原訂1096個日曆天（即90年12月31日前）完工，
    惟因受921大地震；代辦921震災烏日夏田堤防建築廢棄物貯
    置場建築廢棄物再生處理新增工程、及附近居民抗爭；桃芝
    、納莉、利奇馬颱風；鄰標運輸車輛進出影響工程要徑、春
    節期間政策要求停運砂石，暨中投公路部分路段停工及新增
    工作等影響，經上訴人先後4次向被上訴人申准依序展延29
    天、84天、8天、81天、合計202天。該工程業於91年7月17
    日竣工，實際展延198個日曆天，並已於92年10月23日經被
    上訴人驗收完畢等情，有系爭合約書、（見原審(一)卷第194
    5頁合約書主文第8條工程期、原審卷(二)第11頁至15頁工期展
    延申請書總表、第16至17頁被上訴人第二區工程處函、原審
    卷(二)第124頁工程結算驗收證明書、原審卷(三)第122頁工程結
    算驗收證明書），復為兩造所不爭執，堪信為真實。
五、上訴人主張本件有情事變更原則之適用，被上訴人應增加給
    付上訴人系爭款項等語，則為上訴人所否認，並以前詞置辯
    ，是本院所應審究者，核為本件有無上訴人主張情事變更原
    則之適用？如有，上訴人得請求增加之給付為若干？上訴人
    依民法第227條之2規定為主張，是否有罹於時效之情形？因
    如上訴人依民法第227條之2規定為主張，有罹於時效之情形
    ，其訴即無理由，尚無庸審究其他爭點，爰先就時效抗辯之
    爭點論述如下。
六、經查：
  (一)按契約成立後，情事變更，非當時所得預料，而依其原有效
    果顯失公平者，當事人得聲請法院增、減其給付或變更其他
    原有之效果，民法第227條之2第1項定有明文。此情事變更
    原則之規定，旨在規範契約成立後有於訂約當時不可預料之
    情事發生時，經由法院裁量以公平分配契約當事人間之風險
    及不可預見之損失。又當事人據此規定為增加給付之請求時
    ，因條文明定「增、減其給付」，即就原來給付為量之增加
    ，並無變更原來給付所依據之權利性質。是判斷增加給付請
    求之消滅時效期間時，仍應依原來給付之性質定之。且其請
    求之消滅時效時點起算，亦應與原來請求之時點相同，不得
    逾越原有權利之限制。蓋如認民法第227條之2係形成權之規
    定，惟該條並未有除斥期間之限制，則考量該條立法目的，
    核係為衡平而設，如認增加給付時效自判決確定時起算，容
    有於原有合約約定給付已逾多年後，當事人猶起訴請求增加
    給付之情形，恐將影響法律秩序之安定性，使兩造關係陷於
    不確定狀態，應非該條於立法時之原意。以本件而論，亦恐
    使承攬報酬請求權2年短期時效之立法意旨無法實現。
  (二)系爭合約，係以由上訴人承攬被上訴人定作之系爭工程為合
    約內容，性質為承攬契約，依民法第127條第7款之規定，上
    訴人之承攬報酬請求權，因2年間不行使而消滅。而本件上
    訴人係依民法第227條之2第1項之情事變更原則，請求被上
    訴人給付有關工期展延之補償，增加給付（見原審卷(一)第3
    頁反面），其性質係請求被上訴人給付承攬報酬，並無變更
    原來給付所依據之權利性質。是判斷增加給付請求之消滅時
    效期間時，仍應依原來給付之性質定之，即應依民法第127
    條第7款之規定，應適用2年之消滅時效期間，且其起算時點
    亦應與其原有承攬報酬請求權之時點相同。上訴人主張無時
    效期間之限制，或應自本件判決確定後起算云云，尚不足採
    。
  (三)查本件上訴人並非請求各期估驗款，故時效期間應自系爭工
    程驗收合格之日即92年10月23日起算（見原審卷(二)第124頁
    、卷(三)第122頁工程結算驗收證明書上驗收合格日期之記載
    ），其時效期間應於94年10月22日完成。
  (四)上訴人雖主張其曾先後於93年1月8日、同年4月7日、同年5
    月12日、同年5月27日及同年6月10日請求被上訴人補償（見
    原審(三)卷72至73頁、76、78至79頁、81頁、84頁），惟為被
    上訴人先後以93年4月16日國公二彰字第0930002174號函、
    同年5月18日國工二彰字第0930002723號函及同年6月3日國
    工二彰字第0930003035號、同年6月30國工局管字第0930011
    782號函予以拒絕（見原審(三)卷74至75頁、77頁、80頁、83
    頁、85頁）；嗣上訴人亦曾於93年8月12日將本事件之請求
    ，提付仲裁，為兩造所不爭。惟上開仲裁之聲請係經中華民
    國仲裁協會於95年6月5日以93 年度仲聲仁字第102號判斷書
    認上訴人之聲請違反兩造仲裁前置程序之約定，程序不合法
    而駁回其仲裁之聲請，此有上開仲裁判斷書可稽（見原審(一)
    卷266頁）。本件上訴人提付仲裁既因違反兩造仲裁前置程
    序之約定而被駁回，依民法第133條規定：「時效因聲請調
    解或提付仲裁而中斷者，若調解之聲請經撤回、被駁回、調
    解不成立或仲裁之請求經撤回、仲裁不能達成判斷時，視為
    不中斷。」，其時效自不中斷，仍應認其時效期間應於94年
    10月22日完成。
  (五)上訴人復主張其提付仲裁，因違反兩造仲裁前置程序之約定
    而被駁回，與仲裁不能達成判斷不同云云。惟民法第133條
    所謂「仲裁不能達成判斷」者，係指提付仲裁違反兩造仲裁
    前置程序之約定，或仲裁庭之組成不合法，致仲裁不能進入
    實體判斷而言（最高法院96年度台上字第1412號判決參照）
    。上訴人上開主張，容有誤會。
  (六)按時效完成後，債務人得拒絕給付，民法第144條第1項定有
    明文。本件上訴人依民法第227條之2規定所為之主張縱認有
    據，惟其請求權之時效期間既於94年10月22日完成，已如前
    述，則至上訴人於95年9月1日提起本件訴訟時（見原審卷(一)
    第2頁之起訴狀收文戳），顯已逾2年之短期時效。被上訴人
    復為時效抗辯，則依上開規定，被上訴人拒絕給付，應屬有
    據。
六、綜上所述，上訴人主張，為不足採，被上訴人抗辯尚屬可信
    。上訴人依據民法第227條之2規定，請求被上訴人給付系爭
    款項，及自判決之日起，至清償日止，加計法定遲延利息，
    洵屬無據，不應准許。從而，原審所為上訴人敗訴之判決，
    所持理由雖與本院不同，惟結果並無二致，仍應予以維持。
    上訴論旨仍執前詞指摘原判決不當，求予廢棄改判，應認為
    無理由，應予駁回。
七、本件事證已臻明確，兩造其餘主張、陳述及所提之證據，經
    審酌後認與判決結果不生影響，爰不一一論述，附此敘明。
八、據上論結，本件上訴應認為無理由，依民事訴訟法第449條
    第2項、第78條，判決如主文。
中    華    民    國    99    年    7     月    28    日
                    民事第二庭
                        審判長法  官  吳謙仁
                              法  官  李瓊蔭
                              法  官  黃莉雲
正本係照原本作成。
如不服本判決，應於收受送達後20日內向本院提出上訴書狀，其
未表明上訴理由者，應於提出上訴後20日內向本院補提理由書狀
（均須按他造當事人之人數附繕本）上訴時應提出委任律師或具
有律師資格之人之委任狀；委任有律師資格者，另應附具律師資
格證書及釋明委任人與受任人有民事訴訟法第466條之1第1項但
書或第2項（詳附註）所定關係之釋明文書影本。
中    華    民    國    99    年    7     月    29    日
                              書記官  魏汝萍
附註：
民事訴訟法第466條之1（第1項、第2項）：
對於第二審判決上訴，上訴人應委任律師為訴訟代理人。但上訴
人或其他法定代理人具有律師資格者，不在此限。
上訴人之配偶、三親等內之血親、二親等內之姻親，或上訴人為
法人、中央或地方機關時，其所屬專任人員具有律師資格並經法
院認為適當者，亦得為第三審訴訟代理人。

司法院資訊處製作；財團法人民間司法改革基金會備份。
